【裁判字號】    95,訴緝,217
【裁判日期】    950518
【裁判案由】    偽造有價證券等
【裁判全文】
臺灣臺中地方法院刑事判決             95年度訴緝字第217號
公  訴  人  臺灣臺中地方法院檢察署檢察官
被      告  丙○○
指定辯護人  本院公設辯護人  戊○○
上列被告因偽造有價證券等案件，經檢察官提起公訴（九十四年
度偵緝字第一七九號），本院判決如下：
    主    文
丙○○連續意圖供行使之用，而偽造有價證券，累犯，處有期徒
刑參年肆月。偽造之如附表編號一所示之房屋租賃契約書壹份、
由慶陸建設開發有限公司收執之房屋租賃契約書上「乙○○」署
押貳枚（含簽名壹枚及指印壹枚）、扣案之如附表編號二、三所
示之本票貳紙、變造「乙○○」名義國民身分證上張資鑫照片壹
張，均沒收。
    犯 罪 事 實
一、丙○○前曾於民國八十七年間，因違反麻醉藥品管理條例案
    件，經臺灣苗栗地方法院以八十七年度易字第七八號判處有
    期徒刑五月，於民國八十七年十一月二十四日易科罰金執行
    完畢。詎其仍不知悔改，竟意圖為自己不法之所有，於八十
    九年上半年某月某日，在苗栗市○○路一二七之四三號乙○○之住處，竊取乙○○之身分證而持有之。
二、嗣後，丙○○因違反毒品危害防制條例案件於民國九十年九
    月十日經臺灣苗栗地方法院檢察署發布通緝；而其男友張資
    鑫（業經本院以九十四年度訴字第四○七號判處有期徒刑三
    年二月，經上訴駁回確定，下稱張資鑫另案）亦因違反毒品
    危害防制條例案件未到案，即將遭臺灣臺中地方法院檢察署
    發布通緝（通緝日期為九十年十二月二十一日），其二人為
    共同租屋居住以避警方查緝，然又均無支付租金之意，乃共
    同基於行使變造特種文書、偽造私文書及詐欺得利之犯意聯
    絡，先由丙○○於同年十月間某日，在臺中縣某處，交付上
    開竊自乙○○之國民身分證予張資鑫，張資鑫收受後隨即在
    臺中縣豐原市○○路一○○巷二三號住處，以將其上原有之
    乙○○照片撕下，換貼為張資鑫照片之方式，變造完成貼有
    張資鑫照片之「乙○○」國民身分證，而足以生損害於乙○○及戶政機關對於國民身分證管理之正確性。丙○○及張資
    鑫二人再推由張資鑫出面，於九十一年一月十九日，在其所
    欲承租之門牌號碼：臺中市○區○○路四九號十一樓九號房
    屋內，出示前開變造之「乙○○」國民身分證，假冒係乙○○本人，而行使該變造之國民身分證，向慶陸建設開發有限
    公司（以下簡稱慶陸公司）之代表人張文禎（起訴書誤載為
    丁○○○）佯稱要承租上開房屋，並在如附表編號一所示之
    屬私文書之房屋租賃契約書一式二份上，各偽簽「乙○○」
    之姓名一次，復按捺指印一次後，將其中一份偽造之房屋租
    賃契約書交給張文禎收執而行使之，使張文禎誤認承租人為
    乙○○，並陷於錯誤，誤信張資鑫有租賃房屋並繳納租金之
    真意，而將前開房屋交付張資鑫與丙○○使用，使丙○○與
    張資鑫因而取得使用該房屋之不法利益，並使乙○○有受追
    償債務之虞，而足以生損害於乙○○及慶陸公司之權益。
三、又因丙○○二人無錢繳納房租，經張文禎之母丁○○○代為
    催討後，丙○○為搪塞丁○○○，竟獨自基於意圖供行使之
    用而偽造有價證券之概括犯意，連續於九十一年三月十三日
    冒「乙○○、許家皓」之名義（「許家皓」之實際姓名應為
    「陳家澔」，被告錯寫為「許家皓」及「許家澔」），簽發
    如附表編號二之本票一紙，及於同年三月二十九日冒「許家
    澔」之名義簽發如附表編號三所示之本票一紙，並分別於發
    票日當日交付丁○○○資以行使，然事後張文禎均未獲付款
    ，至同年七月十九日租期屆滿為止，張資鑫與丙○○二人，
    除張資鑫於九十一年一月九日訂約時及翌日各交付二千元予
    張文禎以支付租金外，其餘租金（每月八千元）、應負擔之
    水電費、瓦斯費、管理費等費用，丙○○及張資鑫均未給付
    ，並於九十一年四月間起即避不見面，共詐得上開積欠之租
    金及應負擔之費用，總計四萬三千零七十三元之不法利益。
    嗣因張文禎之母親丁○○○於丙○○及張資鑫搬離上開房屋
    後，入內清查時，發現張資鑫之國民身分證影本及查知丙○○非許家皓本人，始知悉上情。
四、案經丁○○○及乙○○訴由臺中市警察局第二分局報請臺灣
    臺中地方法院檢察署呈請臺灣高等法院臺中分院檢察署令轉
    臺灣彰化地方法院檢察署檢察官偵查後，再呈請臺灣高等法
    院臺中分院檢察署令轉臺灣臺中地方法院檢察署檢察官偵查
    起訴。
    理  由
甲、證據能力部分：
一、本件證人即告訴人乙○○、證人即共犯張資鑫於警詢、偵查
    中及本院張資鑫另案審理中之證述，被告並未爭執，且於言
    詞辯論終結前未聲明異議並同意作為證據使用（見本院九十
    五年五月四日審理筆錄），而本院審酌該言詞陳述作成時之
    情況，亦認為適當，是此部分之證據，依刑事訴訟法第一百
    五十九條之一第二項及第一百五十九條之五規定，自有證據
    能力，合先敘明。
乙、實體部分：
一、上揭犯罪事實，業據被告於本院審理時坦承不諱，核與證人
    即告訴人乙○○、證人即共犯張資鑫於警詢、偵查中及本院
    張資鑫另案審理中及證人丁○○○於本院審理時到庭具結證
    述之情節相符，且有如附表編號一所示被告冒用「乙○○」
    名義所簽立之房屋租賃契約書一份及扣案之被告所簽發之如
    附表編號二、三所示之本票各一份在卷可稽（見臺灣臺中地
    方法院檢察署九十一年度偵字第一八五三六號卷第二九至三
    八頁），足見被告之自白與事實相符，且查：
  (一)證人張資鑫於偵查中及本院另案審理中供承：當時因伊不知
    道是否已被通緝，而丙○○則已確定被通緝，伊二人交往在
    一起所以共同協議由伊出面，加上伊與丙○○均不想付租金
    ，所以才冒用「乙○○」名義訂立房屋租賃契約書等語（見
    臺灣彰化地方法院檢察署九十二年度偵字第三五四五號偵查
    卷宗第一九頁以下，及本院九十四年度訴字第四○七號九十
    四年三月三日準備程序筆錄及同年月二十二日審理筆錄影本
    ，本院九十四年度訴字第一一七五卷第二十五頁以下），且
    觀諸張資鑫係以換貼照片之方式，變造告訴人乙○○之國民
    身分證，並持以行使，而於前揭房屋租賃契約書上填寫告訴
    人乙○○之國民身分證統一編號及住所，是依該租賃契約書
    上所載資料，無一足以令被害人慶陸公司知悉承租人確為被
    告與張資鑫；再佐以被告及張資鑫僅於訂約日及翌日進住該
    房屋時，各給付二千元租金外，其餘之租金及水電、瓦斯及
    管理費，均未繳納，嗣後亦不告而別，其有施用詐術，冀免
    支付租金及其他費用之不法意圖至明。
  (二)被告於本院準備程序中供稱：當時是房東太太即證人丁○○○向伊要房租，要求伊簽本票，伊不得已才簽發如附表編號
    二、三所示之本票等語（見本院九十五年四月十九日準備程
    序筆錄，本院卷第三十二頁），而簽發當時，證人張資鑫不
    在場亦不知情，亦據證人丁○○○於本院審理時到庭證述及
    證人張資鑫於另案九十四年三月二十二日審理時陳述無訛，
    足徵被告與共犯張資鑫在共謀以「乙○○」名義承租房屋時
    ，應未預料到有簽發上開二票據之必要，因此，被告嗣後為
    搪塞丁○○○催討租金，而獨自起意偽造如附表編號二、三
    所示本票之行為，應已超出共犯張資鑫之本意，而為共犯張
    資鑫所未能預料，是就被告偽造如附表編號二、三所示本票
    之行為，自難令張資鑫負共犯之責。
  (三)被告與共犯張資鑫變造告訴人乙○○之國民身分證，足以生
    損害於告訴人乙○○及戶政機關就國民身分證管理之正確性
    ；又渠等冒用告訴人乙○○名義訂立房屋租賃契約，致被害
    人慶陸公司誤認承租人為告訴人乙○○，而不知實際訂約者
    為何人，而求償無門，並有使告訴人乙○○受民事追償之虞
    ，亦足以生損害於乙○○及慶陸公司。
  (四)綜上所述，本件事證明確，被告犯行堪以認定，應依法論科
    。
二、論罪科刑部分：
  (一)按所謂「署押」，指於紙張或物體上簽署之姓名，或其他符
    號，其作用在表示其承認簽署文書之效力，與印文具有同一
    之作用與效力。一般人有於姓名之下再按捺指紋，或以按捺
    指紋代替簽名者，如偽造指紋亦屬偽造署押之一種（最高法
    院九十二年度臺上字第四八一五號判決意旨參照）。又按行
    使偽造之有價證券以使人交付財物，本即含有詐欺之性質，
    如果所交付之財物，即係該證券本身之價值，其詐欺取財仍
    屬行使偽造有價證券之行為，不另論以詐欺取財罪；但如行
    使該偽造之有價證券，係供擔保或作為新債清償而借款，則
    其借款之行為，已屬行使偽造有價證券行為以外之另一行為
    ，始應再論以詐欺取財罪，並依牽連犯關係，從一重處斷（
    最高法院九十年度臺上字第五四一六號判決意旨參照）。故
    核被告竊取「乙○○」之國民身分證所為，係犯刑法第三百
    二十條第一項之竊盜罪。被告與張資鑫共同以換貼照片之方
    式，變造「乙○○」之國民身分證，並於與被害人慶陸公司
    訂立房屋租賃契約時出示而行使之，此部分所為，係犯刑法
    第二百十六條、第二百十二條之行使變造特種文書罪。又被
    告與張資鑫共同，由張資鑫出面冒用「乙○○」之名義，與
    慶陸公司訂立如附表編號一所示之房屋租賃契約，並於如附
    表編號一所示之房屋租賃契約書上偽造「乙○○」之簽名及
    按捺指印後，將其中一份房屋租賃契約持交被害人慶陸公司
    之代表人張文禎而行使，此部分所為，係犯刑法第二百十六
    條、第二百十條之行使偽造私文書罪。而被告意圖供行使之
    用，而偽造以如附表編號二、三所示之本票二紙，此部分所
    為，係犯刑法第二百零一條第一項偽造有價證券罪；又被告
    與張資鑫無支付租金之意，而冒用「乙○○」名義，使被害
    人慶陸公司陷於錯誤而交付房屋供被告使用，而使被告獲得
    使用房屋之不法利益，核其所為，係犯刑法第三百三十九條
    第二項之詐欺得利罪。被告簽發如附表編號二、三所示之本
    票，係供擔保租金之支付，而非取得其票面金額之對價，因
    此被害人慶陸公司經由丁○○○收受被告所偽造之如附表編
    號二、三所示本票後，將房屋繼續租由被告與共犯張資鑫使
    用，使被告及張資鑫取得使用房屋之不法利益，已屬行使偽
    造有價證券行為以外之另一行為，揆諸前揭最高法院判決意
    旨，自應另論以詐欺得利罪。
  (二)被告與共犯張資鑫就行使變造特種文書罪、行使偽造私文書
    罪及詐欺得利罪部分，有犯意聯絡及行為分擔，均為共同正
    犯。
  (三)被告與共犯張資鑫變造「乙○○」國民身分證及偽造房屋租
    賃契約書之私文書後分別持以行使變造國民身分證及偽造私
    文書之低度行為，均應為高度之行使變造特種文書及行使偽
    造私文書行為所吸收，不另論罪。又共犯張資鑫偽造房屋租
    賃契約書時，及被告偽造如附表編號二、三之本票時，其偽
    造署押之行為，分別為偽造私文書或偽造有價證券之部分行
    為，均不另論罪。另被告行使偽造有價證券之輕度行為，應
    為偽造有價證券之重度行為所吸收，亦不另論罪。
  (四)又按連續犯之成立，除主觀上須基於一個概括之犯意外，客
    觀上須先後數行為，逐次實施而具連續性，侵害數個同性質
    之法益，其每一前行為與次行為，依一般社會健全觀念，在
    時間差距上，可以分開，在刑法評價上，各具獨立性，每次
    行為皆可獨立成罪，構成同一之罪名，始足當之；如數行為
    於同時同地或密切接近之時地實施，侵害同一之法益，各行
    為之獨立性極為薄弱，依一般社會健全觀念，在時間差距上
    ，難以強行分開，在刑法評價上，以視為數個舉動之接續施
    行，合為包括之一行為予以評價，較為合理，則屬接續犯，
    而為包括之一罪，最高法院著有八十六年臺上字第三二九五
    號判例可資參照。查共犯張資鑫於訂立如附表編號一所示之
    房屋租賃契約時，在一式二份之房屋租賃契約上，偽造「乙○○」之簽名及指印各二次之行為，顯係在密接之時地，利
    用同一機會，本於單一犯意接續多次行為，侵害同一法益，
    觸犯同一犯罪構成要件，各行為之獨立性極為薄弱，依一般
    社會健全觀念，在時間差距上，難以強行分開，屬接續犯，
    應論以一罪。
  (五)被告先後兩次偽造有價證券之行為，時間緊接，犯罪構成要
    件相同，顯係基於概括犯意而反覆為之，為連續犯，應依刑
    法第五十六條之規定論以一罪，並加重其刑。
  (六)被告所犯上開竊盜罪、行使變造特種文書罪、行使偽造私文
    書罪、詐欺得利罪及連續偽造有價證券罪間，有方法目的之
    牽連關係，應依刑法第五十五條，從一重之連續偽造有價證
    券罪處斷。
  (七)被告有如犯罪事實欄所載曾受有期徒刑執行完畢之前科，此
    有臺灣臺中地方法院檢察署刑案資料查註紀錄表及臺灣高等
    法院被告全國前案紀錄表各一份在卷足憑，其於五年以內再
    犯本件有期徒刑以上之罪，為累犯，應依刑法第四十七條之
    規定，遞加重其刑。
  (八)爰審酌被告有如犯罪事實欄之前科素行，正值青壯之年，竟
    不思進取，竊盜乙○○之國民身分證，並於遭通緝後為躲避
    警察追緝，復不願支付租金，而與共犯張資鑫變造告訴人乙○○之國民身分證後，冒用乙○○之名義訂立租賃契約，並
    連續偽造本票二張，導致被害人慶陸公司就積欠之租金，求
    償無門，且使告訴人乙○○有受追償之危險，行為殊不可取
    ，惟念及被告偽造本票之原因係為應付租金催討，對社會交
    易之影響程度尚屬輕微，所為顯與一般偽造有價證券行為人
    係藉偽造有價證券行為以圖得不法利益，並擾亂票據正常流
    通之交易程序等重大經濟犯罪行為有間，且嗣後共犯張資鑫
    已與被害人慶陸公司達成和解，並清償積欠之租金及其他費
    用，此據證人丁○○○到庭證述無訛（見本院九十五年五月
    四日審理筆錄第二頁），犯後復能坦認犯行，態度尚稱良好
    及其犯罪之動機、目的、手段等一切情狀，量處如主文所示
    之刑，以資懲儆。
  (九)被告行為後，刑法第二百零五條業經修正，並於九十年六月
    二十日公布施行，同年月二十二日生效，修正前、後之同條
    條文，對於偽造之有價證券，不問屬於犯人與否沒收之要件
    並未變更，而該次修正，刑法第二百零一條第一項並未修正
    ，亦即行為時與裁判時之主刑條文並無不同，且刑法第二百
    零五條修正亦無不利於被告，本件即應依刑法第二條第一項
    前段規定，適用現行刑法第二百零五條為偽造有價證券沒收
    之依據，合先敘明。如附表編號二、三所示之本票二紙，係
    偽造之有價證券，應依現行刑法第二百零五條規定宣告沒收
    。變造之「乙○○」國民身分證上所貼被告照片，為共犯張
    資鑫所有，且係供其變造特種文書所用之物；又被告與共犯
    張資鑫共同偽造「乙○○」簽名及指印所附如附表編號一所
    示之房屋租賃契約書，其中由被告與共犯張資鑫收執者，為
    被告所有，且為其犯罪所得之物，雖均未扣案，惟既無法證
    明已滅失而不存在，應分別依刑法第三十八條第一項第二款
    、第三款之規定，併宣告沒收之。至如附表編號一所示之房
    屋租賃契約書，已交付被害人慶陸公司之部分，雖為被告與
    共犯張資鑫行使偽造私文書所用之物，然既非被告與共犯張
    資鑫所有，爰不依刑法第三十八條第二款宣告沒收；惟其上
    「乙○○」之署押，共計二枚（含簽名及指印各一枚），應
    依刑法第二百十九條之規定，宣告沒收之。
據上論斷，應依刑事訴訟法第二百九十九條第一項前段，刑法第
二條第一項前段、第五十六條、第二百零一條第一項、第二百十
六條、第二百十條、第二百十二條、第三百三十九條第二項、第
三百二十條第一項、第五十五條、第四十七條、第二百零五條、
第二百十九條、第三十八條第一項第二款、第三款，罰金罰鍰提
高標準條例第一條前段，判決如主文。
本案經檢察官甲○○到庭執行職務。
中    華    民    國    95    年    5     月    18    日
                  刑事第八庭    審判長法  官   朱光國
                                      法  官   鍾堯航
                                      法  官   洪堯讚
上正本證明與原本無異。
如不服本判決，應於送達後十日內向本院提出上訴狀（須附繕本
），上訴於台灣高等法院台中分院。
                                      書記官   柳寶倫
中    華    民    國    95    年    5     月    18    日
附表：
┌──┬─────────────────┬─────────┐
│編號│ 偽    造    署    押    所    在 │ 偽 造 署 押 數 量│
├──┼─────────────────┼─────────┤
│ 一 │被告及共犯張資鑫與慶陸建設開發有限│「乙○○」簽名二枚│
│    │公司於九十一年一月十九日就門牌號碼│          指紋二枚│
│    │：臺中市○區○○路四九號十一樓九號│                  │
│    │房屋所訂立之房屋租賃契約書二份    │                  │
├──┼─────────────────┼─────────┤
│    │票據號碼二九四五號、發票人「許家皓│「許家皓」簽名一枚│
│ 二 │」及「乙○○」、發票日九十一年三月│          指紋二枚│
│    │十三日、到期日九十一年三月十九日、│「乙○○」簽名一枚│
│    │票面金額壹萬陸仟貳佰壹拾元之本票一│                  │
│    │紙（已扣案）                      │                  │
├──┼─────────────────┼─────────┤
│    │票據號碼二九五○號、發票人「許家澔│「許家澔」簽名一枚│
│ 三 │」、發票日九十一年三月二十九日、到│          指紋一枚│
│    │期日九十一年四月十五日、票面金額捌│                  │
│    │仟玖佰陸拾捌元之本票一紙（已扣案）│                  │
└──┴─────────────────┴─────────┘
附錄論罪科刑法條
刑法第二百零一條
意圖供行使之用，而偽造、變造公債票、公司股票或其他有價證
券者，處三年以上十年以下有期徒刑，得併科三千元以下罰金。
行使偽造、變造之公債票、公司股票或其他有價證券，或意圖供
行使之用，而收集或交付於人者，處一年以上七年以下有期徒刑
，得併科三千元以下罰金。
刑法第二百十條
偽造、變造私文書，足以生損害於公眾或他人者，處五年以下有
期徒刑。
刑法第二百一十二條
偽造、變造護照、旅券、免許證、特許證及關於品行、能力服務
或其他相類之證書、介紹書，足以生損害於公眾或他人者，處一
年以下有期徒刑、拘役或三百元以下罰金。
刑法第二百十六條
行使第二百十條至第二百十五條之文書者，依偽造、變造文書或
登載不實事項或使登載不實事項之規定處斷。
刑法第三百三十九條
意圖為自己或第三人不法之所有，以詐術使人將本人或第三人之
物交付者，處五年以下有期徒刑、拘役或科或併科一千元以下罰
金。
以前項方法得財產上不法之利益或使第三人得之者，亦同。
前二項之未遂犯罰之。
刑法第三百二十條第一項
意圖為自己或第三人不法之所有，而竊取他人之動產者，為竊盜
罪，處五年以下有期徒刑、拘役或五百元以下罰金。


司法院資訊處製作；財團法人民間司法改革基金會備份。
